---
title: "Lab3 - Wczytywanie danych. Przedziały ufności"
author: "Dzmitry Navumau"
date: "February 2024"
output: github_document
---

```{r setup, include=FALSE}
knitr::opts_chunk$set(echo = TRUE)
```

**Zadanie 1.** Wczytamy dane z pliku `Zadluzenie gmin.csv`. Chcemy sprawdzić, czy są jakies dane nie typowe dla polskiej gminy.

W tym celu zbieramy podstawową informację o zadłużeniach


```{r}
Zadluzenie.gmin <- read.delim("E:/Study/MIMUW/6 semestr/SAD/Repositories/Lab-3-Confidence-interval/Data/Zadluzenie gmin.csv")
summary(Zadluzenie.gmin$Zadłużenie.gmin)
sd(Zadluzenie.gmin$Zadłużenie.gmin)
mean(Zadluzenie.gmin$Zadłużenie.gmin)

```

Przedstawiamy dane na wykresie:

```{r warning = FALSE}
library(ggplot2)
ggplot(data = Zadluzenie.gmin, aes(x = Zadluzenie.gmin$Zadłużenie.gmin)) +
  geom_histogram(bins = 30, fill = "blue", color = "black") +
  theme_minimal() +
  labs(title = "Histogram of Municipal Debt", x = "Debt", y = "Frequency")

```

Usuwamy dane dotyczące regiona Ostrowice, bo nie są typowymi dla naszej analizy: 

```{r}
Zadluzenie.gmin <- Zadluzenie.gmin[Zadluzenie.gmin$Region != "Ostrowice", ]
```

Przedstawiamy dane na wykresie jeszcze raz: 

```{r warning = FALSE}
library(ggplot2)
ggplot(data = Zadluzenie.gmin, aes(x = Zadluzenie.gmin$Zadłużenie.gmin)) +
  geom_histogram(fill = "blue", color = "black") +
  theme_minimal() +
  labs(title = "Histogram of Municipal Debt", x = "Debt", y = "Frequency")

```


**Zadanie 2.** 
Za pomocą wykresu kwantylowego oceniamy jak rozkład zadłużenia odbiega od rozkładu normalnego.

```{r}
qqplot_zadluzenia <- ggplot(data = Zadluzenie.gmin, aes(sample = Zadluzenie.gmin$Zadłużenie.gmin)) + 
  stat_qq() + 
  stat_qq_line(colour = "red") + 
  ggtitle("Wykres kwantylowy zadłużenia gmin") +
  xlab("Kwantyle teoretyczne") +
  ylab("Kwantyle obserwowane")


qqplot_zadluzenia
```


## Przedziały ufności

**Zadanie 3.** Wczytujemy dane `iris` i wybieramy wiersze odpowiadające gatunkowi *versicolor*.Sprawdzamy, czy zmienna `Sepal.Width` (mierząca szerokość działki kielicha) ma rozkład normalny. 


```{r}
data(iris)
iris_versicolor <- subset(iris, iris$Species == "versicolor")

ggplot(iris_versicolor, aes(sample = iris_versicolor$Sepal.Width)) + 
  stat_qq() + 
  stat_qq_line(colour = "red") + 
  ggtitle("Wykres kwantylowy dla Sepal.Width gatunku Versicolor") +
  xlab("Kwantyle teoretyczne") +
  ylab("Kwantyle obserwowane")
```


Możemy, patrząc na ten wykres zalożyć, że szerokość działki kielicha ma rozkład normalny
Obliczamy przedział ufności dla średniej wartości tej zmiennej na poziomie $\alpha = 0.95$. W tym celu wykorzystujemy wzór na tzw. *studentyzowany przedział ufności*:
$$\left(\bar{X} - \frac{t(1-\alpha/2, n-1)}{\sqrt{n}}\hat{S}, \bar{X} + \frac{t(1-\alpha/2, n-1)}{\sqrt{n}}\hat{S}\right),$$ 
gdzie $\bar{X}$ to średnia, $\hat{S}$ to pierwiastek z *nieobciążonego* estymatora wariancji (czyli wynik funkcji `sd()`), a $t(1-\alpha/2, n-1)$ to kwantyl na poziomie $1-\alpha/2$ dla rozkładu t Studenta o $n-1$ stopniach swobody 

```{r}
mean_sepal_width <- mean(iris_versicolor$Sepal.Width)
sd_sepal_width <- sd(iris_versicolor$Sepal.Length)
n <- nrow(iris_versicolor)
alpha <- 0.05
t_critical <- qt(1 - alpha/2, df = n-1)

margin_error <- t_critical * sd_sepal_width / sqrt(n - 1)
ci_lower <- mean_sepal_width - margin_error
ci_upper <- mean_sepal_width + margin_error
```

```{r, echo = FALSE}
# Wyniki
cat("Średnia Sepal.Width dla Versicolor:", mean_sepal_width, "\n")
cat("Przedział ufności (95%): (", ci_lower, ", ", ci_upper, ")\n")
```
Jesteśmy w 95% pewni, że rzeczywista średnia szerokość działki kielicha dla tego gatunku leży w tym zakresie. Jeżeli byśmy nie mieli założenia o normalnosci, te wyniki nie mieli by sensu, ponieważ to założenie jest kluczowym do zastosowania kwantyli rozkładu t-studenta


**Zadanie 4.** Porównamy wyniki z poprzedniego zadania z tzw. *asymptotycznym przedziałem ufności*, danym wzorem
$$\left( \bar{X} - \frac{q(1-\alpha/2)}{\sqrt{n}}\hat{S}, \bar{X} + \frac{q(1-\alpha/2)}{\sqrt{n}}\hat{S} \right),$$
gdzie $q(1-\alpha/2)$ jest kwantylem na poziomie $1 - \alpha/2$ ze standardowego rozkładu normalnego.  

```{r}
mean_sepal_width <- mean(iris_versicolor$Sepal.Width)
sd_sepal_width <- sd(iris_versicolor$Sepal.Length)
n <- nrow(iris_versicolor)
alpha <- 0.05
z <- qnorm(1 - alpha/2)

margin_error_norm <- z * sd_sepal_width / sqrt(n)
ci_lower_norm <- mean_sepal_width - margin_error_norm
ci_upper_norm <- mean_sepal_width + margin_error_norm
```


Asymptotyczny przedział będzie zazwyczaj bardziej precyzyjny w dużych próbach, natomiast przedział t-Studenta jest bardziej odpowiedni dla mniejszych prób i bardziej konserwatywny, gdy rozmiar próbki jest niewielki i/ lub dane są mniej normalnie rozłożone.

```{r, echo = FALSE}
# Wydrukowanie wyników
cat("Asymptotyczny przedział ufności (95%): (", ci_lower_norm, ", ", ci_upper_norm, ")\n")
```


**Zadanie 5(dodatkowe)**  
Wylosujemy 1000 prób po 10 obserwacji z rozkładu jednostajnego na przedziale $[0, a]$ dla wybranej wartości parametru $a$.
```{r}
set.seed(123)

a <- 5  # Zakres maksymalny dla rozkładu jednostajnego
n <- 10  # Liczba obserwacji w próbie
m <- 1000  # Liczba prób

# Generowanie prób i obliczanie estymatora
samples <- replicate(m, runif(n, 0, a))
```

Wykorzystamy te próbki do estymacji parametru $a$ metodą największej wiarygodności: $\hat{a} = \max_i X_i$.
```{r}
estimates <- replicate(m, max(runif(n, 0, a)))

hist(estimates, breaks = 30, col = 'blue', main = "Histogram estymatorów a",
     xlab = "Estymowane wartości a", ylab = "Częstość")
```


Obliczamy przedział ufności dla każdej próby i sprawdzamy, dla ilu prób przedział zawiera prawdziwą wartość parametru $a$.

```{r}
# Funkcja do obliczania przedziałów ufności dla jednej próbki
calculate_ci <- function(sample) {
  max_xn <- max(sample)
  ci_lower <- max_xn
  ci_upper <- max_xn * (n / (n - 1))
  c(ci_lower, ci_upper)
}

# Obliczanie przedziałów ufności dla wszystkich prób
ci_bounds <- apply(samples, 2, calculate_ci)

# Sprawdzanie, ile przedziałów zawiera wartość a
contains_a <- apply(ci_bounds, 2, function(ci) a >= ci[1] && a <= ci[2])
count_contains_a <- sum(contains_a)
```

```{r, echo = FALSE}
# Wyniki
cat("Liczba prób, dla których przedział ufności zawiera wartość a:", count_contains_a, "\n")
```
